臺灣苗栗地方法院刑事判決　　　　　　　　93年度易字第43號
公　訴　人　臺灣苗栗地方法院檢察署檢察官
被　　　告　甲○○
　　　　　　丙○○
　　　　　　壬○○
　　　　　　　　　　號
　　　　　　癸○○
共　　　同
選任辯護人　黃仕勳律師
被　　　告　辛○○
上列被告因竊盜案件，經檢察官提起公訴（91年度偵字第1965號
），本院判決如下：
    主  文
辛○○共同竊盜，處有期徒刑陸月，如易科罰金，以佰元折算
壹日。
甲○○、丙○○、壬○○、癸○○均無罪。
 　 犯罪事實
一、辛○○係挖土機司機，其明知「大安溪內灣堤防新建工程」
    ，是經濟部水利署第三河川局發包之國家建設，施工期間所
    採集之砂石應堆置於指定地點而禁止外運。惟其竟為自己不
    法所有的目的，與真實姓名年籍不詳之某成年砂石車司機，
    基於竊盜之犯意聯絡，於民國90年10月5 日上午6 時50分至
    9 時30分許間之某時，在苗栗縣卓蘭鎮內灣里大安溪東勢、
    內灣段溪底指定採集砂石區，駕駛挖土機，盜挖竊取國有土
    石，裝載於前述某成年砂石車司機之砂石車上，再由該砂石
    車司機，違反禁止外運規定，運載至石豐砂石場內，前後盜
    挖竊取國有土石為1車次。
二、本案件經苗栗縣警察局大湖分局報告偵辦。
　　理  由
甲、關於證據能力之認定
一、證人應命具結，證人依法應具結而未具結者，其證言不得作
    為證據。刑事訴訟法第186 條第1 項、第158 條之3 分別定
    有明文。
二、本案中證人即河川駐衛警林錦禎、丁○○、陳浚騰（原名：
    戊○○）、己○○及警員陳道光、許國輝於偵查中檢察官訊
    問時所為之證言，經詳查偵查全卷，未見檢察官有依法命其
    具結，依照前述法律規定，其證言均不得作為證據。
三、至於本案中被告以外之人於審判外之警詢陳述，均未經當事
    人於言詞辯論程序終結前，就其證據能力，聲明異議，依同
    法第159 條之5 第2 項，視為同意作為證據。經本院審酌各
    該陳述，係在警察人員面前作成，製有警詢筆錄，有一定之
    公信力，作為證據，應認為適當，故依刑事訴訟法第159 條
    之3 之規定，得為證據。
乙、有罪部分
壹、認定犯罪事實所根據的證據及理由
一、大安溪內灣堤防新建工程為經濟部水利署第三河川局發包之
    國家建設，施工期間所採集之砂石應堆置於指定地點而禁止
    外運，此有經濟部水利處第三河川局90年5 月11日經（90）
    水利三工字第0900100735號函及其附件：大安溪內灣堤防新
    建工程施工範圍（含砂石採取）圖（偵查卷(1)第98-101頁）
    、同局90年9 月13日（90）水利三管字第0905001096號函附
    在卷中，可以證明。
二、從現場地理位置看來，合法採集、堆置土石之路線應自溪底
    裝載土石後，先向北走通過鐵製便橋，並在接連運載便道時
    ，往西側即往下游方向行駛，隨即於指定堆置地點下料；若
    於前開連接便道處往東側即往上游之石豐砂石場方向行駛，
    即係外運竊取砂石，此經證人即河川駐衛警林錦禎於本院審
    理中證述明確（本院卷第162 頁），亦有苗栗縣警察局大湖
    分局刑事組偵查員古聖通繪製本案位置圖附在卷中可為佐證
    （偵查卷(1)第164頁）。
三、案發當天，證人即河川駐衛警林錦禎有偕同其他駐衛警前往
    現場埋伏攝影搜證，並於本院審理中證實當時確有多輛不詳
    之砂石車，在溪底裝載土石後，往石豐砂石場方向行駛（本
    院卷第166 頁）。本院於準備程序中當庭勘驗其拍攝之搜證
    錄影帶時，確實也發現有上述情形（依錄影帶顯示之拍攝時
    間為6 時50分至9 時30分，其中有上述情形部分，見勘驗結
    果第8 點，本院卷第90頁）。足見當時確有不詳之砂石車司
    機在溪底裝載砂石後，即外運竊取砂石，往石豐砂石場行駛
    。
四、前述不詳之砂石車司機在溪底裝載砂石的事實，既然可以確
    定，則於情於理都一定有配合的挖土機司機，在溪底以挖土
    機盜挖竊取該處的國有土石，裝載於砂石車上，以便違反規
    定外運。而證人林錦禎於本院審理時證稱：「辛○○下怪手
    要跑，是丁○○（另一位河川駐衛警）追，再喊不要跑，有
    說是河川警察，但辛○○還是繼續跑」等語（本院卷第168
    頁），顯見被告辛○○應該就是該配合竊取外運的挖土機司
    機，而且他自己也知情，否則為什麼有人說是河川警察，他
    還繼續跑？顯然是畏罪而脫免查獲逮捕的反應。
五、雖然證人林錦禎在作證時指出：由溪底砂石採集區到石豐砂
    石場的砂石車有很多，而不能確定有幾部（本院卷第166 頁
    ），表示當時參予竊取外載的砂石車不幾1 台，但既沒有充
    分的證據可以證明被告辛○○為1 台以上的砂石車盜挖竊取
    裝載國有土石，及其挖取裝載的車次，依照罪疑有利於被告
    認定原則，應該認定：1 、被告辛○○僅為1 台違法外載之
    砂石車盜挖竊取國有土石；2 、被告辛○○應僅與該台砂石
    車的駕駛有犯意聯絡；3 、該台砂石車駕駛為成年人；4 、
    被告辛○○僅於搜證期間之某時，駕駛挖土機，盜挖竊取1
    車次。
六、起訴書雖記載被告辛○○與甲○○、癸○○、壬○○、丙○○、乙○○有犯意聯絡，以及竊取載運至石豐砂石場的砂石
    均供潘榮順（檢察官另行移併臺灣高等法院臺中分院審理）
    ，將天然級配製成細砂成品變賣得利，惟查：1 、甲○○、
    癸○○、壬○○、丙○○均欠缺確實證據足以認定其等4 人
    有參與本件盜採砂石之犯行而應判決無罪（詳後述）；2 、
    與被告辛○○配合之砂石車司機為何人，並無證據證明，無
    法直接認定就是乙○○；3 、在本案中，檢察官並未舉證證
    明潘榮順有將盜採載運而來的砂石變賣得利（因其根本不是
    本件起訴被告），且各該事實，又均非構成要件事實，不影
    響被告刑責之成立，故均未於犯罪事實欄中予以認定，附帶
    在此說明。
貳、被告辯解不採納的理由
    被告辛○○否認犯罪，辯稱：他是怪手司機，原本不要挖，
    但工頭庚○○及老闆張德富說是合法的，是要供內灣堤防回
    填使用（本院卷第128 頁）；河川警察來的時候，他並沒有
    下怪手，只是將怪手移動一段距離約25公尺。為此並聲請傳
    喚證人庚○○作證。惟查：
一、本院依照被告辛○○聲請，傳喚證人庚○○到庭作證。證人
    庚○○雖於本院證稱：確實有叫辛○○去挖取本件土石；在
    砂石採集區內採取都是合法的等語（本院卷第238 、239 頁
    ），但本件的問題並不是在砂石採集區內採取土石合法與否
    ，而是採取後未依規定而外運，證人庚○○也同時證稱：當
    時他不在現場，對現場並不清楚；也不清楚被告辛○○是否
    與盜採砂石業者掛勾，所以其上述證詞並不能為有利於被告
    辛○○之認定。
二、至於被告辛○○所辯只是移動怪手一段距離等情，更是證實
    河川駐衛警查獲時，被告辛○○確實有移動離開，只不過是
    將證人林錦禎所證的「逃跑」，另做避重就輕的詮釋，且當
    本院追問為何剛好要在駐衛警來時，「移動」怪手一段距離
    ？被告辛○○也無法為合理的解釋。更何況，綜觀證人林錦
    禎的證詞，遇有不了解或看不清楚的地方，就會直接表示「
    看不清楚」（本院卷第167 頁）、「我不確定」（本院卷第
    166 頁），並不會勉強有故意不利於被告的證言，而其與被
    告辛○○間亦未見有任何冤仇或動機要故意構陷，故被告辛○○此部份所辯，也不能為其有利之認定。
參、論罪科刑的理由
一、被告辛○○的行為是犯刑法第320 條第1 項的竊盜罪。起訴
    書認係犯刑法第321 條第1 項第4 款之加重竊盜罪，尚有未
    洽，惟此為犯罪事實之減縮而無法條變更之問題，在此一併
    說明。
二、被告辛○○與配合盜採外運的不詳砂石車司機有犯意聯絡與
    行為分擔，為共同正犯。
三、審酌被告辛○○先前並無前科，品行應屬良善，此有臺灣高
    等法院被告全國前案紀錄表可證，此次竊取國有土石的數量
    為1 車次，犯後否認犯行，面對證人林錦禎明確不利之指控
    ，仍無認錯悔改之意，犯後態度不佳等一切情狀，量處如主
    文所示的刑罰，並依法諭知其易科罰金的標準。
四、扣案之出貨單5 本，並無證據顯示其與本部分被告辛○○之
    竊盜犯行有所關聯，不符合法定沒收的要件，故不宣告沒收
    ，應由檢察官另行依法處理。
丙、無罪部分
壹、檢察官起訴的犯罪事實及法條：
一、起訴事實：
    甲○○係不明車號，車門以膠帶貼寫「9R-101」號車牌號碼
    之營業用大貨車司機、癸○○係車牌號碼為JN-078號營業用
    大貨車司機、壬○○係車牌號碼為HD-191號營業用大貨車司
    機、丙○○係車牌號碼為7K-817號營業用大貨車司機（下稱
    砂石車）、辛○○係挖土機司機。其5 人明知林秋發（竊盜
    案件移併臺灣台中地方法院審理中）轉自晉庭營造股份有限
    公司承包之「大安溪內灣堤防新建工程」，係國家機關即經
    濟部水利署第三河川局發包之國家建設，施工期間所採集之
    砂石應堆置於指定地點且禁止非法外運，然甲○○、癸○○
    、壬○○、丙○○及乙○○（為駕駛車牌號碼為HT-847號砂
    石車司機，另為緩起訴處分），竟分別與辛○○、石豐實業
    有限公司（下稱石豐砂石場）負責人潘榮順（竊盜案件移併
    臺灣高等法院臺中分院審理中）、採土現場負責人庚○○（
    竊盜案件移併臺灣台中地方法院審理中）等，基於為自己或
    第三人不法所有之犯意聯絡，於民國90年10月5 日上午6 時
    許至當日上午8 時30分許為警查獲之時止，受林秋發之僱請
    ，以砂石車一趟新台幣（下同）100 元工資、挖土機一天20
    00元工資之代價，由庚○○指揮現場砂石運載、辛○○與葉
    文南（不知情）分別駕駛挖土機，在苗栗縣卓蘭鎮內灣里大
    安溪東勢、內灣段溪底指定採集砂石區採取天然土石，挖取
    土石裝載於甲○○、癸○○、鍾秋譚、丙○○、乙○○及其
    他不詳砂石車司機所駕駛之砂石車上，再由甲○○、癸○○
    、鍾秋譚、丙○○等人，陸續以前開砂石車違反規定外送，
    運載土石至石豐砂石場內，供潘榮順將前開天然級配製成細
    砂成品變賣得利，竊取國有土石。
二、起訴法條：
    刑法第321 條第1 項第4 款之加重竊盜罪。
貳、檢察官所為的舉證：
一、同案被告乙○○於檢察官訊問時，到庭供述承認被告等自合
    法採集地點裝運砂石後，將重車運往石豐砂石場傾倒，竊取
    國有土石。並供稱先前否認犯行的辯解，都是綽號天龍的人
    事先教他的。
二、在車牌號碼不詳、車門貼有9R-101號手寫字跡的車輛上，被
    警方扣得出貨單，單上均記載車主為「天龍」，而「天龍」
    正是被告甲○○的綽號，所以這輛車的駕駛就是被告甲○○
    。
三、根據證人丁○○、林錦禎、陳浚騰、己○○於檢察官訊問時
    的證言，及檢察官於偵查中勘驗搜證錄影帶的結果，發現：
    未載砂石的空車均於本件砂石採集處行駛，裝載砂石後，除
    二輛重車（即已載砂石）往西行駛，前往合法堆置地點外（
    下稱合法路線），其餘均往東，非法竊運至石豐砂石場（下
    稱非法路線）；且無重車自鉅輝砂石場出發，而前述4 部砂
    石車被查獲的地點，均在前往石豐砂石場的路上（見本案位
    置圖：偵查卷(1)第164 頁），足見被告等均已違反外運規定
    ，將剛剛竊取的土石，運送往石豐砂石場無誤。
四、前述4 部砂石車上之出貨單5 本，有90年10月5 日上午6時
    40分起，運載天然級配數趟，進入石豐砂石場之紀錄，均扣
    案可憑。
五、證人林錦禎、丁○○均於檢察官訊問時證述查獲時被告等均
    棄車藏身於貨櫃屋之餐飲店內遲不回應，可知被告等是明知
    盜採砂石而執意為之。
、本院的判斷：
一、法律依據：
（一）刑事訴訟法第154 條第1 、2 項分別規定：被告未經審判
      證明有罪確定前，推定其為無罪；犯罪事實應依證據認定
      之，無證據不得認定犯罪事實。
（二）刑事訴訟法第301 條第1 項規定：不能證明被告犯罪，應
      諭知無罪之判決。
（三）最高法院92年台上字第128 號判例闡明：刑事訴訟法第16
      1 條已於民國91年2 月8 日修正公布，其第1 項規定：檢
      察官就被告犯罪事實，應負舉證責任，並指出證明之方法
      。因此，檢察官對於起訴之犯罪事實，應負提出證據及說
      服之實質舉證責任。倘其所提出之證據，不足為被告有罪
      之積極證明，或其指出證明之方法，無從說服法院以形成
      被告有罪之心證，基於無罪推定之原則，自應為被告無罪
      判決之諭知。
二、無罪的理由：
（一）關於同案被告乙○○的陳述：
  1、 同案被告乙○○雖然於檢察官偵訊中有供稱自己當時是走
      非法路線，但詳查全部偵訊筆錄，並未見同案被告乙○○
      有明確供述本件甲○○、丙○○、壬○○、癸○○等4人
      （下稱本件被告4 人）也是走非法路線。最為接近的供述
      ，也只不過是檢察官問他：「今天到庭之人（依當日點名
      單之記載，被告4 人僅被告癸○○、壬○○到庭），除了
      你跟葉聰漢之外，有無同路線（指非法路線）的砂石司機
      ？」，而同案被告乙○○當時回答：「葉文南是怪手，剩
      下來的人，我有看過，但是印象不深」等語。但其所謂「
      有看過」、「印象不深」所指為何？是說案發當天有看過
      當時同在庭的被告癸○○、壬○○，但印象不深？還是確
      實有看到被告癸○○、壬○○與其一同走非法路線？如果
      是後者，為何為會印象不深？為何不直接回答癸○○、壬○○都有一起走非法路線？而其走非法路線的情形為何，
      共有幾趟？凡此疑義，均未見有更一步的確認問答。
  2、 同案被告乙○○後來在本院審理中也因為檢察官聲請傳喚
      作證，由兩造進行詰問，而在本院有所證述。但依其在本
      院所證，還是沒有提到當天本件被告4 人有與其一同走非
      法路線，甚至他還證稱：印象中，在查獲當天「天龍」並
      沒有在現場；當天「天龍」也沒有開砂石車；根本不認識
      被告丙○○等語（本院卷第153 、154 頁）。如此看來，
      根本不存在公訴人所指：同案被告供認被告4 人當天有行
      駛非法路線的事證。
   3、如果說同案被告乙○○所說：「有看過」一語就是指有一
      起走非法路線，則當天於檢察官偵訊中到庭的砂石車司機
      還有袁智雄、潘清存2 人，此有當日點名單及當日偵訊筆
      錄可證，為何檢察官就該2 人即以罪嫌不足而為不起訴處
      分（不起訴理由並非該2 人有走非法路線，而不知情為盜
      採外運，而是認為有合理懷疑該2 人是走合法路線，見該
      2 人不起訴處分書：偵查卷(2)第196 頁），顯然僅憑語意
      模糊的同案被告乙○○供述，並不能作為被告4 人有走非
      法路線的證據。
   4、同案被告乙○○雖然又說先前否認犯行的辯解，都是綽號
      天龍的人事先教他的，然而姑不論乙○○於本院作證時，
      並無法明確指認天龍就是被告甲○○，並同時證稱天龍在
      查獲當天並未在場，教供一事是在被查獲的前幾天發生的
      （本院卷第153 頁），縱使被告甲○○有事先教供，也只
      能推論被告甲○○知悉同案被告乙○○參與盜採外運砂石
      ，並不能代表他本身就是行走非法路線的砂石車司機，當
      然無法直接為起訴事實的認定。而僅僅是知悉同案被告乙○○的盜採外運行為而教供，縱要勉強認為是乙○○的共
      犯，也已經逾越起訴事實之社會事實同一性範圍，為保障
      被告之防禦權行使及審判之控訴原則，不能由本院自行另
      外查證其究竟如何共犯，而直接予以認定。
（二）被告甲○○雖然在警詢中有承認他的綽號叫「天龍」（偵
      查卷(1)第18頁背面），但是扣案出貨單上有關「天龍」之
      記載，是「貨主」而不是「車主」，更不是駕駛姓名（偵
      查卷(1)第104 頁），當然不能因此推論置放該出貨單之砂
      石車司機就一定是被告甲○○，至多僅能推論供貨的貨主
      是被告甲○○，而真正的司機可能另有其人而受被告甲○○僱用。例如本案中被告壬○○即供稱其駕駛HD-191號砂
      石車，是被告甲○○所請（本院卷第128 頁），而被告甲○○於本院審理中也否認他當天有在現場駕駛砂石車（同
      上頁）。真正的司機既然另有其人，如其有行走非法路線
      、盜採外運之犯行，未必為被告甲○○所知悉，縱使知悉
      而與其有犯意聯絡，亦非本件檢察官所指被告甲○○就是
      司機本人的犯罪事實同一性範圍，基於前述相同理由，自
      不能由本院逾越社會事實同一性的範圍，自行另外查證其
      究竟如何犯意聯絡，而直接予以認定。
（三）關於行走路線之問題（見本案位置圖：偵查卷(1)第164 頁
      ）：
   1、證人丁○○、林錦禎、陳浚騰、己○○於檢察官訊問時的
      證言，因為沒有具結，而不能作為證據，這在本判決理由
      一開始就有說明。本院審理中，雖然證人林錦禎、陳浚騰
      、己○○有到庭作證，但證人林錦禎證稱沒有注意看有無
      砂石車從鉅輝砂石場出來（本院卷第166 頁），證人己○○證稱無法確認前述4 部車到底是從鉅輝砂石場出來，還
      是從砂石採集區出來（本院卷第217 頁），證人陳浚騰則
      是根本沒有提到是否有砂石車從鉅輝砂石場出來的事情。
      因此，由證人的證言並不能確認「無重車自鉅輝砂石場出
      發」之事實。
   2、又本院勘驗搜證錄影帶時，為避免另生爭執，特別命兩造
      就任一段錄影畫面自認有證據價值者，得隨時提出記載勘
      驗結果之請求，由本院及對造確認無誤後，即加以記載為
      勘驗結果，以此方式分兩次庭期勘驗搜證錄影帶，前後記
      載勘驗錄影帶結果共有26點之多（見本院卷第90、91、97
      頁），故兩造就上述勘驗結果，於調查證據時，並未有任
      何意見。惟從此26點的搜證錄影帶勘驗結果看來，也無從
      確認檢察官所舉「無重車自鉅輝砂石場出發」或者前述4
      部砂石車有行走非法路線之事實。而此也印證證人林錦禎
      於本院所證：「（指搜證鏡頭）我們是侷限在砂石採集區
      及砂石車一出來經過鐵製便橋往石豐砂石場方向」（本院
      卷第165 頁）。
   3、依照證人陳浚騰於本院所證：從鉅輝砂石場經過耀泰砂石
      場到石豐砂石場（較短路程）間的道路應是沒有通，因為
      堤防做好，路才跟做，而當時堤防還沒做好等語（本院卷
      第202 頁），配合本案位置圖看來，從鉅輝砂石廠載運砂
      石到石豐砂石場，自然必須繞道經過砂石採區上方，而無
      法行走經過耀泰砂石場的較短路程。因此，當然不能以前
      述4 部砂石車是在行往石豐砂石場的路上被查獲，就直接
      推斷該等砂石車是行走非法路線而來，其仍存有合理可能
      性是由鉅輝砂石場繞道而來。就連當時有在場搜證之證人
      己○○也是證稱：無法確認前述4 部車到底是從鉅輝砂石
      場出來，還是從砂石採集區出來（本院卷第217 頁）。而
      被告癸○○、壬○○正是辯稱他們是從鉅輝砂石場載運砂
      石至石豐砂石場，而否認是走非法路線。所以他們的辯解
      自是起訴事實的合理懷疑。更遑論被告甲○○、丙○○於
      審理中根本未承認查獲當天有在現場載運砂石，當然更不
      能認定他們是行走非法路線而盜採外運砂石。
（四）前述4 部砂石車既然有合理可能是鉅輝砂石場合法載運砂
      石至石豐砂石場，則車上之出貨單雖然能證明有向石豐砂
      石場出貨，但也無法憑以推論4 部砂石車是行走非法路線
      ，才向石豐砂石場出貨。當然不能證明被告4 人有非法外
      運砂石之犯行。
（五）證人林錦禎、丁○○於檢察官訊問時的證言，不能作為證
      據，前已再次說明。而該2 名證人到本院做證時，均未提
      及檢察官所指被告4 人遭查獲時藏身餐飲店，遲不回應之
      事實。又如前所述，連被告4 人行走非法路線外運砂石的
      事實都無法證明，更不用說被告4 人有何「明知盜採砂石
      而執意為之」的事情。
（六）綜前所述，檢察官既然對於起訴之犯罪事實，依法應負提
      出證據及說服之實質舉證責任，然而仔細分析本案中公訴
      人所提的各項證據，有部分是不能當作證據，其他部分則
      是無從說服法院以形成被告有罪之心證，而使案件存有合
      理懷疑，基於前述法律規定及判例意旨，自應為被告4 人
      無罪判決之諭知。公訴人的舉證既然無從證明起訴事實，
      則被告的辯解是否屬實，及其前後供述是否一致，均已無
      進一步審究的必要，附帶在此說明。
丁、適用之法律
一、刑事訴訟法第299條第1項前段、第301條第1項。
二、刑法第28條、第320條第1項、第41條第1項前段。
三、罰金罰鍰提高標準條例第1條前段、第2條。
本案經檢察官林映姿到庭執行職務。
中　　華　　民　　國　　94　　年　　11　　月　　10　　日
                  刑事第一庭  庭審判長法　官　劉 興 浪
                                      法　官　羅 貞 元
                                      法　官　蔡 志 宏
以上正本證明與原本無異。
如不服本判決應於送達後10日內向本院提出上訴狀（應附繕本）
。
                                      書記官  楊 慧 萍
中　　華　　民　　國　　94　　年　　11　　月　　15　　日
附記論罪法條：
中華民國刑法第320條第1項
(普通竊盜罪)
意圖為自己或第三人不法之所有，而竊取他人之動產者，為竊盜
罪，處 5 年以下有期徒刑、拘役或 500 元以下罰金。
